【裁判字號】    96,訴,409
【裁判日期】    970505
【裁判案由】    分割共有物
【裁判全文】
臺灣屏東地方法院民事判決               96年度訴字第409號
原      告  寅○○
訴訟代理人  丑○○
被      告  庚○○
            甲○
前  一  人
訴訟代理人  辛○○
被      告  己○○○
            乙○○
            戊○○
            丙○○
            癸○○
                        弄18.
            壬○○
                        號
被      告  子○○
兼上七人共同
訴訟代理人  丁○○
上列當事人間請求分割共有物事件，本院於民國97年4 月21日言
詞辯論終結，判決如下：
    主  文
被告己○○○、丁○○、乙○○、戊○○、丙○○、癸○○、壬○○、子○○應就其被繼承人王進添所有，坐落屏東縣恆春鎮○○○段六二三地號，地目旱，面積五千六百八十九平方公尺土地
，應有部分六分之一辦理繼承登記。
兩造共有之上開土地，依下列方法分割：附圖一所示編號623 部
分，面積九百零九平方公尺，分歸被告甲○取得；附圖一所示編
號623-B 部分，面積二千七百二十五平方公尺，分歸原告取得；
附圖一所示編號623-C 部分，面積九百零八平方公尺，分歸被告
己○○○、丁○○、乙○○、戊○○、丙○○、癸○○、壬○○
、子○○共同取得，各按其應繼分比例公同共有；附圖一所示編
號623-D 部分，面積九百零八平方公尺，分歸被告庚○○取得；
附圖一所示編號623-A 部分，面積二百三十九平方公尺，由兩造
按原應有部分比例保持共有。
訴訟費用由被告甲○、庚○○各負擔六分之一；被告己○○○、
丁○○、乙○○、戊○○、丙○○、癸○○、壬○○、子○○連
帶負擔六分之一；餘由原告負擔。
    事實及理由
壹、程序方面：
    按「訴狀送達後，原告不得將原訴變更或追加他訴。但有下
    列各款情形之一者，不在此限：五該訴訟標的對於數人必須
    合一確定時，追加其原非當事人之人為當事人者。」民事訴
    訟法第255 條第1 項第5 款定有明文。又分割共有物，性質
    上屬於處分行為，依民法第759 條規定，共有不動產之共有
    人中有人死亡時，於其繼承人未為繼承登記以前，固不得分
    割共有物，惟於訴訟中，請求繼承人辦理繼承登記，並合併
    為分割共有物之請求，不但符合訴訟經濟之原則，亦與民法
    第759 條及強制執行法第130 條規定之旨趣無違（最高法院
    69年臺上字第1012號判例參照）。本件坐落屏東縣恆春鎮○○○段623 地號土地（下稱系爭土地）為原告及被告庚○○
    、甲○及訴外人王進添所共有，原告起訴時，本列庚○○、
    甲○及王進添3 人為被告，惟於訴狀送達後，因發覺王進添
    早於民國96年6 月5 日即起訴前已死亡（此有王進添戶籍謄
    本1 份存卷可憑），原告遂撤回對王進添之訴訟，追加王進
    添之繼承人己○○○、丁○○、乙○○、戊○○、丙○○、
    癸○○、壬○○、子○○（下稱己○○○等8 人）為被告，
    又因己○○○等8 人尚未就系爭土地辦理繼承登記，復追加
    聲明請求命渠等應先辦理繼承登記，揆諸前揭規定及最高法
    院判例所示，原告所為之追加，於法尚無不符，應予准許。
貳、實體方面：
一、原告起訴主張：系爭土地之地目為旱，使用分區為國家公園
    區，面積5,689 平方公尺，原為訴外人臺灣農工企業股份有
    限公司（下稱臺灣農工公司）及被告庚○○、甲○及訴外人
    王進添所共有，應有部分分別為臺灣農工公司2 分之1 ，庚○○、甲○及王進添各6 分1 ，嗣臺灣農工公司將其所有之
    前開應有部分出售予原告，故系爭土地現乃由原告與被告庚○○、甲○及訴外人王進添所共有，經查系爭土地並無約定
    不能分割，亦無因使用目的不能分割之情事。又王進添於96
    年6 月5 日死亡後，其繼承人即被告己○○○等8 人就系爭
    土地並未辦理繼承登記，原告爰依法訴請被告己○○○等8
    人就系爭土地為繼承登記，並請求准予裁判分割。另依民法
    規定，被告只能通行渠等所分管之土地，不能通行原告之土
    地而侵害原告之地役權，且依照最高法院69年臺上字第3100
    號判決，法院不能超過原告之聲明而為判決，故法院應僅得
    依原告之聲明，按附圖二所示之分割方法予以裁判分割等語
    。並聲明：(一)被告己○○○等8 人應就王進添所有系爭土地
    ，應有部分6 分之1 辦理繼承登記；(二)請准就兩造共有之系
    爭土地依附圖二所示之分割方法予以分割。
二、被告均陳稱：被告同意分割系爭土地，惟若依附圖二所示之
    分割方法分割，被告或將面臨無路可走而不利農作之境，或
    須通行他人之土地始得聯絡公路，是此種分割方法顯然不當
    ，而應依附圖一所示之分割方法始為允當等語。
三、按「繼承人自繼承開始時，除本法另有規定外，承受被繼承
    人財產上一切權利義務」、「因繼承、強制執行、公用徵收
    或法院之判決，於登記前已取得不動產物權者，非經登記，
    不得處分其物權」，民法第1148條本文、第759 條分別定有
    明文。查原告主張被告己○○○等8 人係系爭土地共有人之
    一王進添之繼承人，迄未就系爭土地辦理繼承登記乙節，有
    土地登記謄本1 份在卷，並為被告所不爭執，堪信為真。而
    被告己○○○等8 人既為王進添之繼承人，則依諸前揭民法
    第1148條本文之規定，渠等自應繼承王進添就系爭土地之應
    有部分，又因渠等自繼承後迄今尚未辦理系爭土地之繼承登
    記，依上開民法第759 條規定，渠等於登記前雖已取得系爭
    土地應有部分之所有權，然因未經登記，仍不得處分其物權
    ，致無從逕依裁判分割而將系爭土地所有權移轉登記予其他
    共有人，則原告為訴請裁判分割系爭土地，而請求被告己○○○等8 人就王進添所有系爭土地之應有部分辦理繼承登記
    ，自屬有據，應予准許。
四、次按，「各共有人，除因物之使用目的不能分割或契約訂有
    不分割之期限者外，得隨時請求分割共有物」，民法第823
    條第1 項定有明文。經查，本件原告主張系爭土地為兩造所
    共有，應有部分分別為原告2 分之1 ，被告庚○○、甲○及
    訴外人王進添各為6 分之1 ，業據提出土地登記謄本1 份為
    證，應堪信為真實。又兩造就系爭土地，並無因物之使用目
    的不能分割或契約訂有不分割期限之情事，復為兩造所不爭
    執，是原告訴請裁判分割系爭土地，於法即無不合，應予准
    許。
五、再按，請求共有物之分割，應由法院依民法第824 條命為適
    當之分配，不受當事人主張之拘束，最高法院著有49年臺上
    字第2569號判例可資參照。是以，裁判上定共有物之分割方
    法時，法院自有自由裁量之權，而於斟酌當事人之聲明、意
    願、共有物之性質、經濟效用及全體共有人利益後，為公平
    合理之分割。經查：
  (一)所謂耕地僅限於依區域計畫法劃定為特定農業區、一般農業
    區、山坡地保育區及森林區之農牧用地，至於依都市計畫法
    劃定為農業區、保護區之田、旱地目土地，及非都市土地暫
    未依法編定之田、旱地目及國家公園區內之田、旱地目土地
    ，則列為耕地以外之農業用地，不受耕地不得細分之限制，
    此觀之農業發展條例第3 條第11款及第16條之立法理由即明
    （最高法院95年臺上字第345 號判決參照）。系爭土地地目
    雖為「旱」，惟其使用分區係屬國家公園區之情，有土地登
    記謄本1 份在卷，是依諸前揭說明，其自為耕地以外之農業
    用地，不受耕地不得細分之限制，先此敘明。
  (二)系爭土地呈西北往東南方走向，西北側之土地鄰接一寬約3
    公尺之坡道為對外通道，該部分土地現由被告庚○○於其上
    種植蘿蔔、玉米等作物，其餘土地則均係雜草、矮樹叢生；
    又系爭土地東、西方落差約1.3 公尺，沿落差處被告庚○○
    另由北而南植有竹木一排；再系爭土地南方係與他人所有之
    同段625-25地號土地接鄰，須通過該他人之土地及一圳溝始
    得與公路（即屏東縣恆春鎮○○路）聯絡等情，業經本院至
    現場勘驗明確，製有勘驗筆錄及現場簡圖在卷可稽。
  (三)本院審酌系爭土地上揭使用現況，及1.原告表示希能分得現
    由被告庚○○於其上種植蘿蔔、玉米等作物之部分（即原告
    所謂其向訴外人臺灣農工公司購得之地），而被告當庭繪製
    分割方案圖，表示願分得南方之土地；2.系爭土地現係憑藉
    西北側鄰接一寬約3 公尺之坡道對外通行，而系爭土地如依
    兩造之坐落意願加以分割，則分得系爭土地南側之共有人，
    如不預留道路使其亦得通行前開坡道，則其對外通行，勢必
    須經由南側通行接鄰之他人所有之同段625-25地號土地及圳
    溝，始得與屏東縣恆春鎮○○路聯絡。惟於同段625-25地號
    土地所有人並無義務提供土地予分得系爭土地南側之共有人
    通行，及利用圳溝通行顯然有害通行安全之情形下，此種分
    割方法，明顯不利通行，且將使得南側土地成為袋地。為利
    分得南側土地之共有人得順利對外通行，且免卻日後兩造再
    為通行問題產生糾紛或訴訟，系爭土地分割時，自有預留由
    兩造保持共有之道路用地之必要；3.再者，被告現均從事農
    作，亦經其等陳明在卷，審酌其等農產運輸之必要性，是系
    爭土地於分割時，確有預留道路用地之必要等節，因認如依
    原告主張之附圖二所示之分割方法，將使得被告所分得之土
    地成為袋地，無法對外通行，不僅減損被告所分得土地之價
    值，且日後將使兩造間滋生無謂之通行權糾紛，並非妥適之
    分割方法甚明。惟如依被告主張之如附圖一所示之方法分割
    ，不僅符合兩造所能接受之土地坐落位置，且預留由兩造共
    有之如附圖一編號623-A 所示之道路用地，以供兩造通行，
    非但不會減損原告分得土地之經濟效益，又可使兩造所分得
    之土地均有適宜之道路對外通行，增益兩造之土地利用及被
    告之農作事業，故此種分割方法，應係最為允當，爰依此予
    以分割。
  (四)兩造依前開附圖二所示之方法分割後，被告甲○所得以分配
    之土地雖增加0.7 平方公尺，被告庚○○及被告己○○○等
    8 人所分得之部分則各減少0.3 平方公尺，惟渠等業已陳明
    就此增減部分，互不找補，是本院於定分割方法時，自毋庸
    再審酌此部分之問題，附此陳明。
  (五)至原告雖又主張依民法規定，被告只能通行渠等所分管之土
    地，不能通行原告之土地而侵害原告之地役權，且依照最高
    法院69年臺上字第3100號判決，法院不能超過原告之聲明而
    為判決，故法院應僅得依原告之聲明，按附圖二所示之分割
    方法予以分割云云。惟本件共有土地之分割，係屬所有權之
    處分，與地役權並無任何關係；又請求共有物之分割，應由
    法院依民法第824 條命為適當之分配，不受當事人主張之拘
    束，前亦已述及，故原告執此主張以其提出之如附圖二所示
    分割方法較為妥適，且本院僅能依附圖二所示之分割方法予
    以分割云云，顯然誤解法律而無可取，亦此敘明。
六、本件判決基礎已臻明確，兩造其餘主張、陳述及所提證據，
    核與判決結果無影響，故毋庸再逐一審酌論述，併此敘明。
據上論結，原告之訴為有理由，依民事訴訟法第80條之1 、第85
條第2 項，判決如主文。
中    華    民    國    97    年    5     月    5     日
                  民事第一庭  法  官  徐美麗
正本係照原本作成。
如不服本判決，應於收受送達後20日內向本院提出上訴書狀，其
未表明上訴理由者，應於提出上訴後20日內向本院補提理由書狀
（均須按他造當事人之人數附繕本）。
                              書記官  曾文玲
中    華    民    國    97    年    5     月    5     日


司法院資訊處製作；財團法人民間司法改革基金會備份。
